臺灣高等法院民事判決
109年度上字第564號
上  訴  人  林黃教
            林献棕
            林献圖
            林献源
共      同
訴訟代理人  李良忠律師
            李科蓁律師
被上訴人    黃明忠
訴訟代理人  彭亭燕律師
上列當事人間請求分割共有物事件，上訴人對於中華民國109年3
月16日臺灣新竹地方法院107年度訴字第982號第一審判決提起上
訴，本院於110年5月5日言詞辯論終結，判決如下：
    主      文
原判決廢棄。
兩造共有坐落新竹縣○○鄉○○段○○○○○○地號、面積一二
九五平方公尺之土地，應予變價分割由兩造依附表所示應有部分
比例分配價金。
第一、二審訴訟費用由兩造按附表所示之應有部分比例負擔。
    事實及理由
一、被上訴人主張：坐落新竹縣○○鄉○○段0000○0地號土地（面積1295平方公尺，下稱系爭土地）為兩造共有，應有部分比例如附表所示；兩造並無不分割之協議，亦無因物之使用目的不能分割之情形，然迭經磋商，仍無法達成協議，伊自得請求裁判分割系爭土地；又因系爭土地為一狹長袋地，對外需藉由與該土地毗鄰、現由伊經營之億升工業股份有限公司(下稱億升公司)持有之同區段0000地號土地(下稱0000號土地)進出，故由伊單獨取得系爭土地將可與毗鄰之0000號土地共同規劃，擴大土地使用效益；反觀上訴人多年均未使用系爭土地，且按其等應有部分比例計算，其等原物分配可分得之土地面積狹小又為袋地，顯不符經濟效益，故自不宜按兩造應有部分比例予以原物分割，若由伊取得系爭土地全部，再以價金補償上訴人，較有利於系爭土地之利用及經濟效益，應屬適當之分割方案等情。爰依民法第823條第1項、第824條第2項、第3項規定訴請裁判分割系爭土地，求為命將系爭土地全部分歸被上訴人單獨取得，並由被上訴人補償上訴人每人各新臺幣（下同）21萬990元之判決（原審依被上訴人主張分割方法分割系爭土地，上訴人不服，提起上訴)。並於本院答辯聲明：上訴駁回。
二、上訴人則以：系爭土地原物分割並無困難，應以原物分割為
    原則；且系爭土地仍得藉由相鄰之0000號土地以對外通行，
    又系爭土地為特定農業區農牧用地，0000號土地則為特定農
    業區丁種建築用地，為不同使用地類別，被上訴人自無從主
    張取得系爭土地後，將0000號土地與系爭土地合併使用；另
    系爭土地前遭被上訴人及億升公司違法占用鋪設水泥及興建
    地上物，違背土地使用目的，經本院108年度上字第1405號
    確定判決被上訴人應將系爭土地上之地上物拆除，其顯不適
    宜取得系爭土地；而系爭土地為伊等先人所遺，並由伊等實
    際從事農耕，故由伊等取得，較符合系爭土地之使用效益，
    考量耕作方便及袋地通行問題，系爭土地應按附圖一所示方
    式分割，並將編號B部分分歸被上訴人取得，編號A部分分歸
    伊等取得，按伊等應有部分比例保持共有，或由伊等取得系
    爭土地後，補償上訴人共253萬1078元，較為適當等語，資
    為抗辯。並於本院上訴聲明：㈠原判決廢棄。㈡兩造共有系爭
    土地應分割如附圖一所示，其中編號A部分(面積324平方公
    尺)由上訴人取得，並按應有部分各4分之1比例維持共有；
    編號B部分(面積971平方公尺)由被上訴人取得。
三、查，系爭土地現為兩造所共有，應有部分如附表應有部分比
    例欄所示；系爭土地上現有林献棕、林献圖、林献源於民國
    108年7月2日設定予受告知人林素珍之新臺幣(下同)405萬元
    之最高限額抵押權存在等情，有卷附系爭土地登記謄本可稽
    (見原審卷二第21至25頁)，並為兩造所不爭執，堪信為真。
四、本件應審究者為系爭土地之分割方法，以何為當？茲論述如
    下：
㈠、按共有人得隨時請求分割共有物，但因物之使用目的不能分割或契約定有不可分割之期限者，不在此限，民法第823條第1項定有明文。次按分割之方法不能協議決定，或於協議決定後因消滅時效完成經共有人拒絕履行者，法院得因任何共有人之請求，命為下列之分配：以原物分配於各共有人。但各共有人均受原物之分配顯有困難者，得將原物分配於部分共有人。原物分配顯有困難時，得變賣共有物，以價金分配於各共有人；或以原物之一部分分配於各共有人，他部分變賣，以價金分配於各共有人。以原物為分配時，如共有人中有未受分配，或不能按其應有部分受分配者，得以金錢補償之。民法第824條第2、3項分別定有明文。　　
㈡、經查：　　
　⒈系爭土地使用分區編定為特定農業區，使用地類別為農牧用
    地，依其使用目的並非不能分割，且查無兩造間有不分割之
    約定；是以，被上訴人請求分割系爭土地，核與前開民法第
    823條第1項規定相符，應有理由。
　⒉惟按農業發展條例第16條第1項前段規定，每宗耕地分割後每
    人所有面積未達0.25公頃者，不得分割；而同條例第3條第1
    1款規定，耕地：指依區域計畫法劃定為特定農業區、一般
    農業區、山坡地保育區及森林區之農牧用地。上開規定之目
    的在於防止耕地細分，便利農場經營管理，簡化耕地權屬複
    雜性，如耕地所有人未達分割之面積標準者，必須將其整筆
    耕地出售（89年1月26日農業發展條例第16條修法理由參照
    ）。於例外符合同條例第16條第1項但書之各款規定，方得
    為分割，以避免耕地分割過於零散，影響農業經營；然並非
    不許耕地共有人以原物分配以外之方法以消滅其共有關係，
    非屬民法第823條第1項所定「除法令別有規定」之法令，僅
    係對於分割方法之限制，而將共有耕地整筆變賣，以價金分
    配於共有人，並不發生耕地細分之情形，自不在上開法條限
    制之列（最高法院97年度台上字第1816號民事判決意旨參照
    ）。而查系爭土地使用分區編定為「特定農業區」，使用地
    類別為「農牧用地」（見原審卷二第21頁土地登記謄本），
    符合上開農業發展條例第3條第11款所稱之「耕地」，即應
    受前述同條例第16條有關防止耕地細分之規定。
　⒊而上訴人係於72年2月24日因繼承取得系爭土地應有部分，並
    於88年10月19日已辦理登記，原尚有其他共有人，被上訴人
    則係於103、108年間陸續購買系爭土地應有部分而成為系爭
    土地共有人（見原審調字卷第11至12頁、原審卷二第21至23
    頁土地登記謄本），可知系爭土地於農業發展條例89年1月4
    日修正施行前即存在共有關係，符合農業發展條例第16條第
    1項但書第4款「本條例中華民國89年1月4日修正施行前之共
    有耕地，得分割為單獨所有」之規定，依法尚非不得將系爭
    土地予以細分。
　⒋然依上訴人所主張之原物分割分案（見本院卷第451頁言詞辯論筆錄），即附圖一所示，編號A部分由上訴人取得，並按應有部分各4分之1比例維持共有，編號B部分由被上訴人取得，則此原物分配方案，不僅使上訴人取得僅324平方公尺之農地，即0.0324公頃，且形狀為一近乎細長之直角三角形，顯難發揮農地之經濟效用；又依被上訴人所主張之原物分割方案（見本院卷第431至435頁民事辯論意旨續㈡狀），即附圖二所示，編號B1、B2部分由被上訴人取得，編號A部分由上訴人取得，並按應有部分各4分之1比例維持共有，而此原物分配方案，將使系爭土地一分為三，各部分土地面積更為零碎、狹小，B1、B2部分土地形狀甚且為不規則，亦顯難發揮農地之經濟效用；再者，本院審酌系爭土地以特定農業區之農牧用地之目的而言，面積本已較小，僅1295平方公尺，即僅0.1295公頃，屬極為零星之耕地，加之其形狀呈現南北狹長，形狀不規則，無論如何為原物分割，均勢必將使系爭土地更為畸零、細碎，不易使用，影響農地利用，無法發揮其經濟效用；依上說明，本院衡酌系爭土地之性質、經濟效益及上開農業發展條例第16條避免耕地細分之立法精神，認系爭土地尚不宜依民法第824條第2項第1款前段以原物分配於各共有人。
　⒌再按法院裁判分割共有物，原則上以原物分配於各共有人。
    以原物分配如有事實或法律上之困難，以致不能依應有部分
    為分配者，得將原物分配於部分共有人，其餘共有人則受原
    物分配者之金錢補償，此觀民法第824條第2項第1款、第3項
    規定即明。且共有物之分割，應斟酌共有物之性質，經濟效
    用及全體共有人之利益等公平決之（最高法院109年度台上
    字第1073號民事判決意旨參照）。查，本件被上訴人主張系
    爭土地最佳之分割方案應為將系爭土地全部分歸被上訴人單
    獨取得，並由被上訴人補償上訴人云云（見本院卷第322頁
    民事辯論意旨狀）；上訴人則主張若無法原物分割分配與各
    共有人，亦得將系爭土地全部分歸上訴人，並由上訴人補償
    被上訴人云云（見本院卷第361頁民事綜合辯論意旨狀）。
    本院審酌上訴人應有部分雖較被上訴人小，惟上訴人係早於
    72年間即因繼承取得系爭土地應有部分，且系爭土地原亦為
    其家族祖傳所共有之土地，被上訴人則係遲至103、108年間
    方陸續購買系爭土地應有部分而成為系爭土地共有人（見原
    審調字卷第11至12頁、原審卷二第21至23頁土地登記謄本）
    ，且甚至有將依法應屬農用之系爭土地擅自加蓋變電箱、鋪
    設柏油、水泥等挪作非農用之情（見本院卷第47至61頁臺灣
    新竹地方法院107年度訴字第1025號民事判決，第437頁土地
    複丈成果圖），自不宜僅因被上訴人持分大於上訴人，即不
    顧上訴人早已繼承其等祖產之情感，及被上訴人有將系爭土
    地挪作非農用之不當行為，而將系爭土地全部分配與被上訴
    人單獨所有；然若依上訴人主張將系爭土地全部分配與上訴
    人所有，顯然亦忽略被上訴人持有系爭土地4分之3之較大部
    分所有權利；是以，本院認若依民法第824條第2項第1款後
    段、第3項規定，將系爭土地原物分配於兩造任何一造，再
    由受原物分配者以金錢補償另一造，均有獨厚一造而有失公
    允之虞，而無法符合全體共有人之利益。
　⒍綜合上述，本件系爭土地雖非不得為原物分配，然依系爭土地之性質、經濟效益及上開農業發展條例第16條避免耕地細分之立法精神，系爭土地尚不宜依民法第824條第2項第1款前段以原物分配於各共有人；且將系爭土地原物分配與兩造任何一造，尚難兼顧爭土地共有人全體之利益及實質公平，即依民法第824條第2項第1款後段規定，將系爭土地原物分配於部分共有人，亦屬不當；再者，若採變價分割時，兩造自得依其對共有物之利用情形、對共有物在感情上或生活上是否有密不可分之依存關係，暨評估自身之資力等各項，以決定是否參與競標或行使優先承買之權利，以單獨取得共有物之所有權。衡諸上開各情，佐以系爭土地如以變價方式分配所得價金，經良性公平競價結果，共有人所能分配之金額可以增加，對於共有人而言，顯較有利；是以，系爭土地應依民法第824條第2項第2款規定，變賣共有物，由兩造依附表所示應有部分比例分配價金，以消滅共有關係為當。
五、從而，本件被上訴人依民法第823條第1項、第824條規定訴請裁判分割系爭土地，為有理由。本院綜合斟酌當事人意願、考量系爭土地利用之經濟效益、面積、使用現況，顧全兩造全體共有人之利益，及審酌原物分割顯有困難，應以變價分割為適當。原審所為將系爭土地全部分歸被上訴人單獨取得，並由被上訴人補償上訴人每人各21萬990元之判決，尚有未洽；且原審所為之分割方法既與本院不同，原判決即屬無可維持，應認上訴為有理由，爰廢棄原判決，並改判如主文第2項所示。又裁判分割共有物之形成訴訟，法院決定共有物分割之方法時，應斟酌何種分割方法較能增進共有物之經濟效益，並兼顧兩造之利益，以決定適當之分割方法，不受起訴聲明之拘束，亦不因何造起訴而有不同，則依民事訴訟法第80條之1、第85條第1項後段規定，由兩造依原應有部分比例分擔訴訟費用，始為公平，爰諭知如主文第3項所示。
六、本件事證已臻明確，兩造其餘之攻擊或防禦方法及所用之證
    據，經本院斟酌後，認為均不足以影響本判決之結果，爰不
    逐一論列，併此敘明。
七、據上論結，本件上訴為有理由。爰判決如主文。　　
中　　華　　民　　國　　110 　年　　5 　　月　　26　　日
                  民事第九庭    
                      審判長法  官  楊絮雲
                            法  官  郭顏毓
                            法  官  張宇葭
附表：
編號 共有人姓名 應有部分比例 1. 黃明忠 12/16 2. 林黃教 1/16 3. 林献棕 1/16 4. 林献圖 1/16 5. 林献源 1/16 
正本係照原本作成。
如不服本判決，應於收受送達後20日內向本院提出上訴書狀，其
未表明上訴理由者，應於提出上訴後20日內向本院補提理由書狀
（均須按他造當事人之人數附繕本）上訴時應提出委任律師或具
有律師資格之人之委任狀；委任有律師資格者，另應附具律師資
格證書及釋明委任人與受任人有民事訴訟法第466 條之1第1項但
書或第2項所定關係之釋明文書影本。如委任律師提起上訴者，
應一併繳納上訴審裁判費。
中　　華　　民　　國　　110 　年　　5 　　月　　27　　日
　　　　　　　　　　　　　  書記官  李佳姿